【裁判字號】    96,上訴,3489
【裁判日期】    970313
【裁判案由】    妨害自由等
【裁判全文】
臺灣高等法院刑事判決                96年度上訴字第3489號
上  訴  人  臺灣臺北地方法院檢察署檢察官
上  訴  人
即  被  告  乙○
選任辯護人  黃重鋼律師
            林上鈞律師
            李詩皓律師
上  訴  人
即  被  告  戊○○
選任辯護人  郭振茂律師
上列上訴人因被告妨害自由等案件，不服台灣台北地方法院九十
六年度訴字第五一五號，中華民國九十六年七月十三日第一審判
決（起訴案號：台灣台北地方法院檢察署九十六年度偵字第四一
九二號），提起上訴，本院判決如下：
    主  文
原判決撤銷。
乙○、戊○○共同意圖為自己不法之所有，以恐嚇使人將本人之
物交付未遂，各處有期徒刑壹年肆月，均減為有期徒刑捌月。
被訴關於民國九十五年六月六日與田純國等人共犯妨害自由、強
制、恐嚇取財部分均無罪。
    事  實
一、乙○（綽號小四）、戊○○（綽號大頭）與丁○○係眷村空
    南二村舊識，乙○於民國七十幾年間、戊○○於八十九年至
    九十五年五月間，先後在丁○○經營之公司分別從事外務，
    開車及送文件等工作，知悉丁○○頗具資力。九十五年五月
    間某日，戊○○向乙○抱怨近期丁○○處理土地案件獲得鉅
    額報酬，其有協助出力，丁○○僅分其新台幣（下同）一百
    萬元之事，田純國再從乙○得知此事，竟起歹念，夥同真實
    姓名不詳、綽號「黑仔」及另一名不詳姓名之成年男子二人
    ，於九十五年六月六日晚上十一時五十分許，在台北市○○
    街二四四號丁○○經營之公司前，三人中其中一人待在外面
    把風，一人上前搶下將步出公司大門之丁○○手上之鐵捲門
    遙控器，另一人則持上述不明硬物抵住丁○○腹部，將丁○○強押進入公司，強行取走丁○○放置辦公室之現金一百二
    十萬元，及逼令丁○○再簽發面額一百萬元、一百萬元、八
    十萬元、五十萬元之本票四紙交付，吩囑其等會於九十五年
    六月十五日下午二時許及二十三日下午二時許，再至公司提
    示本票拿取二百萬元及一百三十萬元，並於取得丁○○之聯
    絡電話及檢視丁○○之身分證查核身分後，二人始步出公司
    。其後田純國、「黑仔」及該名不詳姓名之人，遂多次以電
    話聯絡丁○○交付本票面額之現金，惟均因丁○○報警至現
    場埋伏，田純國等人警覺有異而未前往拿錢而未遂（此部分
    乙○與戊○○未涉案）。嗣乙○於九十五年六月七日，經田
    純國告知而知悉上情，戊○○亦於九十五年八月、九日間，
    經丁○○撥打電話要交還本票，知悉上情，二人圖分取本票
    面額之現金，於九十五年十月間，與田純國、「黑仔」，基
    於共同意圖為自己不法所有之犯意聯絡與行為分擔，先由乙○於九十六年一月十三日上午九時三十九分許，以戊○○持
    用之0000000000行動電話門號，撥打電話與丁○○聯絡，表示：「什麼事，為什麼全南機場都知道，你跟我
    講，沒有關係…這樣子我們見個面好不好…很多人講什麼扯
    一大堆，電話是頭哥（指戊○○）給我的…他在旁邊…約個
    時間來我窯口講比較好，你應該相信我，我們都是南機場…
    」，佯裝關心及想瞭解整件事之始末；嗣於九十六年一月二
    十三日下午（下午二時四十三分許過後），戊○○、乙○與
    田純國相約在台北縣永和市○○路與永利路口碰面，田純國
    將面額一百萬元及八十萬元本票各一紙，交予戊○○、乙○
    二人；接著乙○則於九十六年二月三日晚上十一時六分許，
    持用自己使用之0000000000行動電話門號傳簡訊
    ：「許老大：你好！有事相告，如果還沒休息，務必掛個順
    給來」，丁○○未予理會，乙○遂於九十六年二月十三日凌
    晨一時三十六分許，又傳簡訊：「許老大，上月蔡冠倫兒子
    婚宴有人談及你…上週六事主又找來，方知還未有動作，基
    於南機場人避事態脫序，才答應出面做窗口…與我聯絡…」
    ，以對方將加害丁○○生命、身體之事轉告丁○○；丁○○
    因不堪其擾，報警處理，並經警方指示，於九十六年二月十
    五日下午一時十三分許，撥打乙○持用之00000000
    00行動電話門號，與乙○聯絡，乙○又對丁○○稱：「…
    有三個Ｂ央問我，你的狀況…我想一下他講什麼，錢要人要
    ，有錢沒命花，他說什麼我聽不懂」、「你知道事主是誰吧
    ，就是我學長（小邱）…票子開出來為什麼不處理…小邱把
    這權利拿回來…你知道那一天好像是我欠他們，多氣…就是
    小邱有交待找我…我傳訊給你，是叫你罩子亮點…小邱叫我
    （做）窗口，傳話…本票二百八十萬你先處理，等處理好，
    保證你沒事…」、「我一看到這三個傢伙，我就氣…三人跑
    來問我：『小四嗎…許老大情況…幫我傳個話』…」、「小
    邱手上本（票）二百八十萬，你要怎樣處理…我問問看，再
    打電話給你」，繼續以對方將加害丁○○生命、身體之事轉
    告丁○○，要丁○○交付上揭所簽本票面額之金錢，旋於同
    日下午一時三十四分許，乙○復以所持用之0000000
    000行動電話門號，與丁○○聯絡，表示：「小邱的意思
    ，先把一百八十萬先處理二張先給你…小邱留言給他們，不
    會再打電話給你…讓大家好過年，先一百八十萬處理，後面
    再說…」，丁○○問：「那一百八十萬要多少處理」，乙○
    回答：「許老大，你這樣就不好處理，我等一下去拿那二張
    票，先交給你…」，相約即將持一百八十萬元本票前去取款
    。嗣當日下午四時許，戊○○與乙○一同前往上址丁○○公
    司附近，戊○○待在附近公園等候，由乙○一人走進丁○○
    公司，將放有本票二張（面額分別為一百萬元、八十萬元）
    之紅包袋交予丁○○，丁○○將預先提領之現金一百八十萬
    元交予乙○時，在現場埋伏之台北市政府警察局大安分局員
    警立即上前逮捕戊○○，並在乙○導引下前往附近公園逮捕
    戊○○，因而查獲，二人遂未得逞。
二、案經丁○○訴由台北市政府警察局大安分局報告台灣台北地
    方法院檢察署檢察官偵查起訴。
    理  由
壹、證據能力部分：
    偵查犯罪機關依法定程序監聽之錄音，如已依法踐行調查證
    據程序，非不可採為認定犯罪事實之基礎，此觀刑事訴訟法
    第一百六十五條之一第二項規定即明（最高法院九十三年度
    台上字第六五一○號判決參照）。查台北市政府警察局大安
    分局偵辦恐嚇取財案件，對上訴人即被告戊○○持用之00
    00000、0000000行動電話門號、共犯田純國持
    用之0000000000行動電話門號，向台灣台北地方
    法院檢察署檢察官聲請核發通訊監察書，有台灣台北地方法
    院檢察署九十五年甲○大閏聲監（續）字第○○一三八七號
    、九十六年甲○大閏聲監（續）字第○○○一一○號通訊監
    察書（本院卷）在卷足稽。大安分局對前揭行動電話門號執
    行通訊監察，報請台灣台北地方法院檢察署檢察官核發通訊
    監察書，監察期間如下：(1)0000000000之監察時
    間，自九十五年十月四日至九十五年十一月二日止、九十六
    年一月二十日至九十六年二月十八日止；(2)0000000
    000之監察時間，自九十五年十月四日至九十五年十一月
    二日止；(3)0000000000之監察時間，自九十六年
    一月二十日至九十六年二月十八日止。前揭執行通訊監察所
    得通話資料，並經大安分局員警製成譯文，有監察報告及錄
    音帶之通話錄音譯文（九十六年度聲字第一三三七號卷第十
    四頁至第五十頁）可稽。被告戊○○、上訴人即被告乙○對
    於上揭監聽譯文內容，於九十七年二月二十一日本院審理時
    均表示沒有意見（九十七年二月二十一日本院審判筆錄第六
    頁）。因此，執行通訊監察所得通話錄音及通訊監察譯文，
    依上開說明，均有證據能力。
貳、實體部分
一、有罪部分：
  (一)訊據被告乙○、戊○○均否認有上揭犯行，被告乙○辯稱：
    「…我只有（九十六年）二月十五日那天去了告訴人公司，
    其他我並沒有參與…」（九十七年一月十七日本院審判程序
    筆錄第五頁）、「…最先我沒有去，九十六年二月十五日，
    我去丁○○那邊是要將本票還給他，就被抓…」（九十七年
    二月二十一日本院審判筆錄第九頁），被告戊○○辯稱：「
    …本票與我根本沒有關係…」（九十七年一月十七日本院審
    判筆錄第五頁）、「…我後來才知道田純國黑吃黑，我才出
    面處理田純國、乙○之間的糾紛…」（九十七年二月二十一
    日本院審判筆錄第十頁）等語。經查：
  (1)被告乙○（綽號小四）、戊○○（綽號大頭）與告訴人丁○○係眷村空南二村舊識，被告乙○於七十幾年間、被告戊○○於八十九年至九十五年五月間，先後在告訴人公司分別從
    事外務、開車及送文件等工作；九十五年五月間，告訴人因
    處理土地案件獲得鉅額報酬，並分予有協助處理之被告戊○○一百萬一節，已據被告乙○、戊○○、告訴人供明在卷。
    被告乙○並供稱九十五年五月間，被告戊○○曾告知告訴人
    因處理土地案件獲有鉅額報酬，其亦將此事告訴田純國等詞
    （九十六年二月十五日警詢筆錄，偵查卷第十三頁）。
  (2)告訴人於九十五年六月六日晚上十一時五十分許，步出台北
    市○○街二四四號所經營之公司大門時，遭一名男子搶下手
    上之鐵捲門遙控器，另名男子則持不明硬物抵住腹部，將之
    押進公司，質問錢在何處，恫嚇：「…我們跟你很久了，你
    有沒有錢我們都知道…不要裝傻，忍耐是有限度的」等詞，
    即在屋內搜尋財物而強行取走告訴人放置辦公室之現金一百
    二十萬元，更逼令告訴人再簽發面額一百萬元、一百萬元、
    八十萬元、五十萬元之本票四紙交付，吩囑其等會於九十五
    年六月十五日下午二時許及二十三日下午二時許，至公司提
    示本票拿取二百萬元及一百三十萬元，其中一人即持本票步
    出大門後不久再折返檢視告訴人之身分證查核身分，並於取
    得告訴人之聯絡電話後，二人始步出公司；之後告訴人即多
    次接到不詳姓名之男子催討本票面額之金錢之電話等情，均
    據告訴人指述甚詳；而告訴人於九十五年八、九月間，打電
    話與被告戊○○聯絡，直指被告戊○○有參與上開事件，要
    求被告戊○○返回前揭所簽發之四張本票；九十六年一月十
    三日被告乙○打電話與告訴人聯絡，談及：「什麼事，為什
    麼全南機場都知道，你跟我講，沒有關係…這樣子我們見個
    面好不好…很多人講什麼扯一大堆，電話是頭哥（指戊○○
    ）給我的…他在旁邊…約個時間來我窯口講比較好，你應該
    相信我，我們都是南機場…」，表示關心及想瞭解整件事之
    始末；又先後於九十六年二月三日晚上十一時六分許、九十
    六年二月十三日凌晨一時三十六分許，二次傳簡訊給告訴人
    ；嗣於九十六年二月十五日下午一時十三分許，告訴人打電
    話與被告乙○聯絡，同日下午一時三十四分許，被告乙○又
    打電話與告訴人聯絡後，於同日下午四時許，走進台北市○○街二四四號告訴人經營之公司，將封面書寫「許老大：新
    年好、一切如意，小邱」之紅包袋一個交予告訴人，而於告
    訴人將現金一百八十萬元交予被告乙○時，當場為在現場埋
    伏之大安分局員警逮捕，自該紅包袋內取出面額一百萬元、
    八十萬元本票各一張，旋又在公司附近公園逮捕陪同乙○前
    去之被告戊○○等情，亦據被告乙○、戊○○、告訴人陳述
    甚詳，並有台北市政府警察局大安分局搜索扣押筆錄、扣押
    物品目錄表、扣押物品收據、紅包袋一個、本票二紙、贓物
    認領保管單、照片、通信紀錄、電話錄音及簡訊畫面資料（
    偵查卷第二十九頁至第三十六頁、第一八○頁至第一八三頁
    、第一八五頁至第一八七頁、第一八九頁、第一九○頁、第
    一九五頁至第一九九頁）在卷可稽。告訴人並表示九十六年
    二月十五日，自被告乙○交付之紅包袋起出之本票二紙，係
    九十五年六月六日深夜至九十五年六月七日凌晨，在公司經
    二名歹徒強逼簽發之其中二紙本票。
  (3)被告乙○、戊○○亦供稱前揭二張本票係田國純所交付（偵
    查卷第十四頁、第二十頁、第五十八頁、第六十頁），雖否
    認有恐嚇取財未遂犯行，被告乙○以「都是聽戊○○，他叫
    我做什麼，我就做什麼，是戊○○叫我去找丁○○兌領本票
    …二月十五日早上撥了二通電話給丁○○…後來丁○○回撥
    給我，叫我去…辦公室找他，就被警察逮捕…」（九十六年
    二月十六日原審訊問筆錄，九十六年度聲羈字第九十四號卷
    第五頁反面）、「…二月十五日會去丁○○的辦公室，因為
    丁○○在二月十五日早上主動打電話給我說，要我把票子準
    備好…結果我去公司之後，警察就在那邊了…」（九十六年
    四月十四日原審訊問筆錄，原審卷第二十八頁）、「…我只
    有（九十六年）二月十五日那天去了告訴人公司，其他我並
    沒有參與…」（九十七年一月十七日本院審判程序筆錄第五
    頁）、「…最先我沒有去，九十六年二月十五日，我去丁○○那邊是要將本票還給他，就被抓…」（九十七年判筆錄第
    五頁，乙○）等語置辯；被告戊○○則以「…（就你所知金
    錢糾紛是發生何人之間？）乙○與丁○○。本來乙○委託田
    純國處理，到了八月份，乙○跟我說田純國去幫他處理這個
    事，裡面有問題，我昨天陪乙○去跟丁○○談，但我在外面
    沒有進去…」（九十六年二月十六日原審訊問筆錄，九十六
    年度聲羈字第九十四號卷八頁）、「…我只是後來幫乙○接
    了本票，然後陪他到丁○○的公司，我是在外面被抓…我在
    整件事當中，我一毛錢都沒有拿到…也沒跟乙○說拿到錢要
    分多少…田純國跟我一點金錢上的關係都沒有…」（九十六
    年四月十四日原審訊問筆錄，原審卷第二十頁正反面）、「
    …本票與我根本沒有關係…」（九十七年一月十七日本院審
    二月二十一日本院審判筆錄第九頁）、「…我後來才知道田
    純國黑吃黑，我才出面處理田純國、乙○之間的糾紛…」（
    九十七年二月二十一日本院審判筆錄第十頁）等詞置辯。
  (4)然而，
    依據卷附之電話錄音譯文（偵查卷第一九五頁至第一九九
      頁），被告乙○於九十六年一月十三日上午九時三十九分
      許，以被告戊○○持用之0000000000行動電話
      門號，撥打電話與告訴人聯絡，談及：「…什麼事，為什
      麼全南機場都知道，你跟我講，沒有關係…這樣子我們見
      個面好不好…很多人講什麼扯一大堆，電話是頭哥（指戊○○）給我的…他在旁邊…我們約個時間來我窯口講比較
      好，你應該相信我，我們都是南機場…」（偵查卷第一九
      五頁），對於告訴人表示關心及想瞭解事情始末；接著被
      告乙○於九十六年二月三日晚上十一時六分許，持用自己
      使用之0000000000行動電話門號傳簡訊：「許
      老大：你好！有事相告，如果還沒休息，務必掛個順給來
      」（偵查卷第一九五頁）等內容給告訴人，於九十六年二
      月十三日凌晨一時三十六分許，又持用自己使用之000
      0000000行動電話門號傳簡訊：「…許老大，上月
      蔡冠倫兒子婚宴有人談及你…上週六事主又找來，方知還
      未有動作，基於南機場人避事態脫序，才答應出面做窗口
      …與我聯絡…」（偵查卷第一九五頁）等內容給告訴人，
      提及有人將對告訴人不利之惡害轉知告訴人；九十六年二
      月十五日，告訴人撥打被告乙○持用之00000000
      00行動電話門號，與被告乙○聯絡，被告乙○對告訴人
      表示：「…有三個Ｂ央問我，你的狀況…我想一下他講什
      麼，錢要人要，有錢沒命花，他說什麼我聽不懂」（偵查
      卷第一九五頁、第一九六頁）、「你知道事主是誰吧，就
      是我學長（小邱）…票子開出來為什麼不處理…小邱把這
      權利拿回來…你知道那一天好像是我欠他們，多氣…就是
      小邱有交待找我…我傳訊給你，是叫你罩子亮點…小邱叫
      我（做）窗口，傳話…本票二百八十萬你先處理，等處理
      好，保證你沒事…」（偵查卷第一九六頁、第一九七頁）
      、「我一看到這三個傢伙，我就氣…三人跑來問我：『小
      四嗎…許老大情況…幫我傳個話』…」（偵查卷第一九八
      頁）、「小邱手上本（票）二百八十萬，你要怎樣處理…
      我問問看，再打電話給你」（偵查卷第一九八頁），旋於
      同日下午一時三十四分許，被告乙○又以所持用之000
      0000000行動電話門號，與告訴人聯絡，表示：「
      小邱現在…只有二張…那一百五十萬本票還在他們手上…
      小邱的意思，先把一百八十萬先處理二張先給你…小邱留
      言給他們，不會再打電話給你…讓大家好過年，先一百八
      十萬處理，後面再說…」（偵查卷第一九八頁），告訴人
      問：「那一百八十萬要多少處理」（偵查卷第一九八頁）
      ，被告乙○回答：「許老大，你這樣就不好處理，我等一
      下去拿那二張票，先交給你…」（偵查卷第一九八頁）。
      由上內容，被告乙○要告訴人交付所簽發之其中二張本票
      面額計一百八十萬元之現金；而「錢要人要，有錢沒命花
      」、「本票二百八十萬你先處理，等處理好，保證你沒事
      」、「不會再打電話給你…讓大家好過年，先一百八十萬
      處理，後面再說」等詞語，自均屬將加害生命、身體之惡
      害通知，參以告訴人前於九十五年六月六日晚上十一時五
      十分許，在上址公司門口，遭二名不詳姓名之人強押進入
      公司後，被強行取走一百二十萬元現金及逼迫簽發一百萬
      元、一百萬元、八十萬元、五十萬元之本票，並吩囑其等
      會於九十五年六月十五日下午二時許及二十三日下午二時
      許，再至公司提示本票拿取二百萬元及一百三十萬元，之
      後即經多次電話催討等情，已詳如前述，是被告乙○以對
      方將加害告訴人生命、身體之事轉告告訴人，要告訴人交
      付上揭所簽本票面額之金錢至明。
    0000000000行動電話門號係田純國持用，00
      00000000行動電話門號係「黑仔」持用一節，已
      據被告戊○○陳明在卷（原審卷第十八頁面、第十九頁正
      反面）。依卷附之監聽譯文（原審九十六年度聲字第一三
      三七號卷第十四頁至第五十頁），1.被告戊○○持用之0
      000000000行動電話門號，與田純國持用之00
      00000000行動電話門號，於九十五年十月十二日
      晚上八時五十九分、九十五年十月十四日下午二時三十八
      、九十六年一月二十二日晚間九時，有通話記錄，依譯文
      內容被告戊○○約田純國碰面（第二十六頁、第二十七頁
      、第四十一頁），其中九十六年一月二十二日晚間九時四
      十七分之通話譯文，田純國對被告戊○○表示：「明天，
      明天麻煩你用公共電話打給我好不好…原則上我希望約那
      個誰一起，我有兩個方案…」（第四十一頁），於翌日（
      九十六年一月二十三日）中午十二時十四分，田純國持用
      之0000000000行動電話門號有接到00000
      000公共電話之來電，相約永和碰面，接著被告戊○○
      持用之0000000000行動電話門號，與被告乙○
      持用之0000000000行動電話門號，於當日下午
      一時四十八分、二時二十三分、二時三十九分、二時四十
      三分，有通話紀錄，依譯文內容，雙方約於永和市○○路
      與永利路口加油站碰面（第四十一頁）；2.九十六年一月
      三十一日下午二時四十三分，田純國持用之000000
      0000行動電話門號，與「黑仔」持用之000000
      0000行動電話門號，有通話紀錄，依譯文內容，「黑
      仔」對田純國表示：「他沒有打給我，有沒有打給你？」
      ，田純國回答：「沒有…他們不敢戲弄…他們是耍白痴，
      抓著票跟真的一樣，那不是現金啦，我們就是等…」（第
      四十八頁）；3.九十六年二月六日上午十時二十九分，被
      告戊○○持用之0000000000行動電話門號，與
      被告乙○持用之0000000000行動電話門號，有
      通話紀錄，依譯文內容，被告戊○○問：「現在怎麼樣」
      ，被告乙○回答：「我準備打電話給他（指告訴人），因
      為我用傳簡訊，昨天半夜他給我一通電話，但我是我沒聽
      到，因為我的很簡單，就是有事相告啦，給我順風就對了
      ，然後他真的有給我順風…」，被告戊○○表示：「那你
      現在打給他」，被告乙○回答：「我等一下，我考慮一下
      怎麼講」（第四十九頁）；4.九十六年二月十五日下午一
      時四十五分，被告劉持中持用之0000000000行
      動電話門號，與「黑仔」持用之0000000000行
      動電話門號，有通話紀錄，依譯文內容，被告戊○○表示
      ：「『黑仔』，我頭哥…你現在把一百五十萬票子拿來給
      我…『黑仔』，你聽到我講話沒有」，「黑仔」回答：「
      喂…重打，再重打…」（第五十頁）等，再參照被告乙○
      於九十六年一月十三日上午九時三十九分，被告乙○以被
      告戊○○所持用之0000000000行動電話門號撥
      打電話與告訴人聯絡，被告戊○○於九十六年二月三日晚
      上十一時六分、九十六年二月十三日凌晨一時三十六分先
      後傳簡訊給告訴人，九十六年二月十五日下午一時十三分
      、一時五十四分，被告乙○與告訴人通過電話後，被告乙○與被告戊○○二人一同前去告訴人公司，由被告乙○進
      入公司，被告戊○○在附近公園候等情（已詳如前述），
      及被告戊○○、乙○二人均表示係於九十六年一月底，與
      田純國相約在永和市○○路口便利商店門口，取得持往告
      訴人公司經查扣之一百萬元及八十萬元本票各一紙（九十
      六年二月十六日偵查筆錄，偵查卷第五十八頁、第六十頁
      ），在在足證，被告乙○、戊○○、共犯田純國、「黑仔
      」就前揭由被告乙○以對方將加害告訴人生命、身體之事
      轉告告訴人，要告訴人交付上揭所簽本票面額之金錢之行
      為，有犯意聯絡與行為分擔。
    被告乙○與告訴人，被告戊○○與告訴人間均無任何債權
      債務關係之情，已據被告乙○、戊○○供述在卷（九十六
      年二月十六日警詢筆錄，偵查卷第十五頁，乙○；九十六
      年四月十四日原審訊問筆錄，原審卷第十七頁反面，戊○○）。從而，被告乙○、戊○○，以將加害告訴人生命、
      身體之事轉告告訴人，要告訴人交付上揭所簽本票面額之
      金錢，主觀上自有不法所有之意圖。至被告乙○雖稱十年
      前，其曾介紹友人「小高」委請告訴人向銀行貸款九百萬
      元，「小高」依告訴人要求還清原先銀行貸款三百萬元後
      ，告訴人不知去向，致「小高」受有三百萬元之損失，且
      告訴人亦允諾貸款成功所收報酬一百八十萬元（即貸款額
      度百分之二十），會分其九十二萬元，是其亦損失貸款成
      功可獲得之報酬云云（偵查卷第十三頁、第五十八頁、原
      審卷第二十六頁反面、第二十七頁），惟被告乙○同時表
      示不知「小高真實姓名」，亦不知道如何聯絡「小高」（
      偵查卷第五十八頁），本院無從傳訊查證，且依被告乙○
      上開說詞，「小高」係還清自己積欠銀行之貸款，自難認
      受有損失，另被告乙○僅係引介「小高」與告訴人認識，
      請告訴人幫忙辦理銀行貸款，則相關貸款手續應均係告訴
      人處理，對貸款事宜未為任何助力之被告乙○，卻可分得
      超過一半之報酬，顯與常理有違，是被告乙○此部分說詞
      ，令人難以採信。
  (5)按刑法第三百四十六條之恐嚇罪，係以恐嚇使人生畏怖心而
    交付財物為要件，故其交付財物，並非因畏怖心所致，其恐
    嚇尚非既遂。本件被告乙○、戊○○雖於九十六年二月十三
    日、九十六年二月十五日接續以電話恐嚇告訴人，使告訴人
    心生畏怖，惟告訴人於九十六年二月十五日下午四時許，在
    所經營之公司，將一百八十萬元款項交付予被告乙○之前，
    已事先報案由警察到場埋伏，已據告訴人陳明在卷，是知告
    訴人交付款項乃出於警察便利破案之授意，並非因其畏怖心
    所致，自應仍屬未遂（參見最高法院四十二年台上字第四四
    ○號判例意旨）。
  (6)綜上論述，被告乙○、戊○○上開辯解，均係卸責之詞，不
    足採信，本件事證明確，其二人犯行均堪認定。
  (二)核被告乙○、戊○○二人所為，係犯刑法第三百四十六條第
    三項、第一項之恐嚇取財未遂罪。被告乙○、戊○○二人，
    已著手於恐嚇取財犯罪行為之實行而不遂，均依刑法第二十
    五條第二項規定減輕其刑。被告乙○、戊○○與田國純、「
    黑仔」成年男子，就上開恐嚇取財未遂犯行，有犯意聯絡與
    行為分擔，為共同正犯。
二、無罪部分：
  (一)公訴意旨略以：原審共同被告田純國（現通緝中）因自被告
    戊○○（綽號大頭）處，得知告訴人因協助為他人處理糾紛
    受有報酬，但僅分給被告戊○○一百萬元，致被告戊○○心
    生不滿，田純國竟乘機與被告戊○○、乙○（綽號小四）及
    姓名年籍不詳之成年男子二人，共同意圖為自己不法之所有
    ，由被告戊○○先打電話給告訴人秘書即證人丙○○，探聽
    告訴人收受報酬之時間，並利用告訴人收到報酬款但尚未轉
    交律師前之機會，由被告戊○○與該兩名姓名年籍不詳之成
    年男子持槍（未扣案，經查尚無積極事證足認係槍砲彈藥刀
    械管制條例列管之槍枝），於九十五年六月六日（起訴書誤
    載為九十五年六月五日）晚上某時，先埋伏於告訴人位於台
    北市○○區○○街二四四號一樓之辦公室外，俟告訴人於同
    日晚上十一時五十分許，打開辦公室鐵捲門欲開車回家時，
    該兩名男子隨即衝進告訴人之辦公室內，並由其中一人（下
    稱甲男，綽號黑仔）搶下告訴人手上之鐵捲門遙控器，另一
    人（下稱乙男）持槍抵住告訴人腹部，恐嚇不得反抗，並旋
    即將鐵捲門拉下，限制告訴人之行動自由於該辦公室。甲男
    隨即要求告訴人交出汽車鑰匙，告訴人因心生畏懼而交付晶
    片鑰匙，甲男囑咐乙男看住告訴人後走出門外，但找不到錢
    ，又進辦公室質問告訴人，告訴人答稱沒有錢，甲男恐嚇稱
    ：「我們跟你很久了，你有沒有錢我們都知道。不要裝傻，
    忍耐是有限度的」，使告訴人心生畏懼說；「那你們自己找
    。」甲男、乙男遂押著告訴人走進小辦公室內，並要求告訴
    人把小辦公室內裝錢之紙袋交出，告訴人不敢反抗只好將裝
    有一百二十萬元之紙袋交出。甲男將紙袋攜出辦公室時同時
    交代乙男繼續看管告訴人。甲男與等候在外之被告戊○○洽
    談後，又回到辦公室同時表示錢不夠，要告訴人再交出現金
    ，告訴人表示凌晨時分無法提領現金，甲男、乙男遂強押告
    訴人先簽下本票四張（一百萬元二張、八十萬元一張、五十
    萬元一張），並要求告訴人分別於九十五年六月十五日、六
    月二十三日經提示本票後交付現金。告訴人簽畢本票後，甲
    男將本票攜出辦公室給被告戊○○查核，因被告戊○○不知
    告訴人本名，尚誤以為告訴人故簽假名矇騙，又叫甲男持本
    票回辦公室質問告訴人，後經告訴人出示身分證供甲男核對
    後，甲男、乙男始滿意離開，並交代不得報警。其後甲男、
    田純國多次以電話連絡告訴人，恐嚇告訴人需交付現金，否
    則要把告訴人埋掉等語，惟因告訴人要求看到本票且要在辦
    公室付款，田純國等人不同意而未遂。因認被告戊○○、乙○與田純國、甲男、乙男共同涉犯刑法第三百四十六條第一
    項之恐嚇取財罪、第三百零二條第一項之妨害自由罪、第三
    百零四條第一項之強制罪、第三百零五條之恐嚇罪嫌云云。
  (二)按犯罪事實應依證據認定之，無證據不得認定犯罪事實；不
    能證明被告犯罪者，應諭知無罪之判決。刑事訴訟法第一百
    五十四條第二項及第三百零一條第一項，分別定有明文。次
    按認定不利於被告之事實，需依積極證據，苟積極證據不足
    為不利於被告事實之認定時，即應為有利於被告之認定，更
    不必有何有利之證據；又事實之認定應憑證據，如未能發現
    相當證據，或證據不足以證明，自不能以推測或擬制之方法
    ，以為裁判基礎；此所謂認定犯罪事實之積極證據，係指適
    合於被告犯罪事實之認定之積極證據而言，雖不以直接證據
    為限，間接證據亦包括在內；然而無論直接或間接證據，其
    為訴訟上之證明，須於通常一般之人均不致有所懷疑，而得
    確信其為真實之程度者，始得據為有罪之認定，倘其證明尚
    未達到此一程度，而有合理之懷疑存在時，致使無從形成有
    罪之確信，根據「罪證有疑、利於被告」之證據法則，即不
    得遽為不利被告之認定（最高法院三十年上字第八一六號、
    二十九年上字第三一○五號、四十年台上字第八十六號及七
    十六年台上字第四九八六號判例意旨參照）。至告訴人之指
    訴，係以使被告受刑事訴追為目的，是以告訴人之指訴為證
    據方法，除其指訴須無瑕疵，且應有查與事實相符之佐證，
    始得資為判決之基礎，亦經最高法院著有五十二年台上字第
    一三○○號及六十一年台上字第三○九九號判例可資參照。
    而所謂無瑕疵，係指告訴人所為不利被告之陳述，與社會上
    一般生活經驗或卷存其他客觀事實並無矛盾而言；另所謂就
    其他方面調查認與事實相符，非僅以所援用之旁證足以證明
    被害結果為已足，尤須綜合一切積極佐證，除認定被告確為
    加害人之可能外，在推理上無從另為其他合理原因之假設，
    有一不合於此，即不能以告訴人之陳述作為論斷之證據。
  (三)訊據被告乙○、戊○○堅詞否認有與田純國、「黑仔」及不
    詳姓名之人，共犯上揭犯行，被告乙○辯稱：「我只有（九
    十六年）二月十五日那天去了告訴人公司，其他我並沒有與
    任何人聯絡…」（九十七年一月十七日本院審判筆錄第五頁
    ），被告戊○○辯稱：「（九十五年）六月六日那天整個案
    件不是我帶人去，我也沒有事先打電話給他女秘書，瞭解他
    金錢往來…」（九十六年九月十日本院準備程序筆錄第二頁
    ）等語。經查：
    (1)告訴人於九十五年六月六日晚上十一時五十分許，步出台
      北市○○街二四四號所經營之公司大門時，遭一名男子搶
      下手上之鐵捲門遙控器，另名男子則持不明硬物抵住腹部
      ，將之押進公司，質問錢在何處，恫嚇：「…我們跟你很
      久了，你有沒有錢我們都知道…不要裝傻，忍耐是有限度
      的」等詞，即在屋內搜尋財物而強行取走告訴人放置辦公
      室之現金一百二十萬元，更逼令告訴人再簽發面額一百萬
      元、一百萬元、八十萬元、五十萬元之本票四紙交付，吩
      囑其等會於九十五年六月十五日下午二時許及二十三日下
      午二時許，再至公司提示本票拿取二百萬元及一百三十萬
      元，並於取得告訴人之聯絡電話及檢視告訴人之身分證查
      核身分後，二人始步出公司；之後告訴人即多次接到不詳
      姓名之男子催討本票面額之金錢之電話等情，均據告訴人
      指述甚詳；惟告訴人亦表示，前揭將其押進公司強取財物
      ，逼令其簽本票之二名成年男子，並非被告乙○、戊○○
      二人（九十六年二月十五日警詢筆錄，偵查卷第二十四頁
      ；九十六年三月二十二日偵查筆錄，偵查卷第八十四頁）
      。
    (2)雖告訴人歷次以僅被告戊○○知悉其於九十五年五月間，
      因處理土地案件有鉅額款項收入，且有撥打電話詢問其秘
      書款項入帳時間，九十五年六月六日晚上，被告戊○○有
      在場，有延吉街二四○巷的監錄影翻拍照片可證，及嗣後
      被告乙○、戊○○傳簡訊，說要讓其好看等，指述被告戊○○、乙○有參與九十五年六月六日深夜，在其公司所發
      生其遭人強押進公司、強行取走一百二十萬元現金及強逼
      其簽本票之事件。然而，證人丙○○即告訴人之秘書，
      於九十六年十一月十五日本院審理時證稱：「（九十五年
      四、五月間，被告戊○○有打電話問你，你的老闆許先生
      有一筆錢進來的事情？）他並沒有打電話給我，九十四年
      十二月底，我們處理陳盤谷先生遺產稅的事情，九十五年
      一月間戊○○知悉此事，到四、五月間他如果有來開車才
      會偶而提到那個案子進行的情形，我當時只有回覆公文及
      法律上的往來，我只知道當時在復查階段，錢的部分我不
      清楚…（你是否知道告訴人處理該案，何時收到報酬，報
      酬多少？）我只是法務，錢的事情我不知道…（戊○○有
      否提及告訴人收到報酬的情形？）他當時懷疑許先生將錢
      藏起來，我回答他我不知道，請你自己去問許先生。這大
      概是在三月底到四、五月間，他問過好幾次…」（九十六
      年十一月十五日本院審判筆錄第四頁、第五頁），與告訴
      人所指被告戊○○向其秘書丙○○打聽得知款項入帳時間
      之情形顯有出入。依據告訴人提出九十五年六月七日凌
      晨，台北市○○街二四○巷之監視錄影光碟及翻拍照片（
      原審卷第七十七頁至第八十二頁），畫面人物影像模糊，
      臉部五觀不清楚，無從與被告戊○○對照，且被告戊○○
      亦否認畫面出現之人係其本人，尚難依此認畫面出現之人
      物即係被告戊○○，進而認定被告戊○○於九十五年六月
      六日深夜，夥同二名不詳成年男子，前往告訴人公司，由
      該二名將告訴人強押進入公司，繼而強取財物及逼令其簽
      發本票；至電話錄音譯文（偵查卷第一九五頁至第一九九
      頁）及監聽譯文（原審九十六年度聲字第一三三七號卷第
      十四頁至第五十頁），係被告乙○於九十六年一月十三日
      上午九時三十九分許，以被告戊○○持用之000000
      0000行動電話門號，與告訴人聯絡，於九十六年二月
      三日晚上十一時六分、同年二月十三日凌晨一時三十六分
      ，二次傳簡訊給告訴人，距離九十五年六月六日深夜案發
      當日，已逾七月，依譯文內容，亦未提及九十五年六月六
      日發生之事件，係由被告戊○○居幕後策劃，及被告戊○○、乙○二人有參與其中。倘九十五年六月六日發生之事
      ，被告戊○○、乙○二人有參與，其二人退居幕後，由與
      告訴人素不相識之另二名不詳男子出面動手，應係慮及二
      人與告訴人為眷村舊識，恐遭告訴人認出曝光，而日後催
      討告訴人交付本票面額金錢，被告戊○○、乙○上開顧慮
      仍存在，衡諸常情，應會採取同樣方式，被告戊○○、乙○仍退居幕後，由與告訴人素不相識之另二名不詳男子及
      田純國出面催討，惟自九十六年一月間起至九十六年二月
      十五日止，被告乙○分別以被告戊○○及自己持用之行動
      電話門號，與告訴人聯絡，甚而出面，與之前整件事發生
      過程，均未見被告戊○○、乙○出面或與其二人有關之資
      訊出現之情形有異，是被告戊○○、乙○二人辯稱九十五
      年六月六日所發生事件，非其等策劃，且未參與之詞，堪
      可採信。檢察官所舉之證據，尚不足以證明被告戊○○、
      乙○有與田純國、「黑仔」及不詳姓名之成年男子，就上
      揭公訴意旨所指九十五年六月六日之犯行，有犯意聯絡與
      行為分擔。此外，復查無其他積極證據足認被告戊○○、
      乙○確有前揭公訴意旨所指恐取財、妨害自由、強制、恐
      嚇等犯行，揆諸前揭規定及判例意旨所示，不能證明被告
      戊○○、乙○，此部分依法自均應為無罪之諭知。
三、原審以被告乙○、戊○○二人罪證明確，予以論罪科刑，固
    非無見。惟查，(一)公訴意旨有關被告戊○○、乙○二人與田
    純國、「黑仔」及一名不詳姓名成年男子，基於犯意聯絡與
    行為分擔，由「黑仔」及一名不詳姓名成年男子，於九十五
    年六月六日深夜十一時五十分，在告訴人公司門前，將告訴
    人強押進公司，之後強行取走現金一百二十萬元及逼令告訴
    人簽發本票交付等，涉犯妨害自由、強制、恐嚇取財罪嫌，
    經本院調查審理，尚不足以證明被告戊○○、乙○犯罪，已
    詳如前述，應均為無罪之諭知，原審就此對被告乙○、戊○○論罪科刑，即有未洽；(二)中華民國九十六年罪犯減刑條例
    業於九十六年七月四日經總統公布，並於同年月十六日施行
    ；被告戊○○、乙○等人，前揭犯罪行為時間，均係於九十
    六年四月二十四日以前，原審就其二人所宣告之刑，均處有
    期徒刑一年六月，均符合罪犯減刑條例第二條第一項第三款
    之規定，皆應予以減刑，原審未及審酌，容有未洽。檢察官
    上訴以原審未及適用中華民國九十六年罪犯減刑條例，指摘
    原判決不當，為有理由，其循告訴人請求，上訴意旨以被告
    戊○○、乙○，與田純國、「黑仔」及一名不詳姓名男子，
    共同於九十五年六月六日深夜十一時五十分，在告訴人公司
    門前，將告訴人強押進公司，之後強行取走現金一百二十萬
    元及逼令告訴人簽發本票交付，共同涉犯組織犯罪條例之罪
    、加重強盜罪，原審認係犯刑法第三百四十六條第一項恐嚇
    取財罪、第三百零二條第一項之妨害自由罪，適用法律不當
    ，則無理由；被告戊○○上訴否認犯罪，被告乙○上訴以量
    刑過重，指摘原判決不當，亦均無理由，惟原判決既有前述
    可議之處，自應由本院予以撤銷改判。爰審酌被告乙○、戊○○等素行尚可（有本院被告刑案紀錄表可稽）、犯罪之動
    機、手段固有可議，所生危害於被害人及社會秩序亦非輕，
    及犯後態度等一切情狀，均量處有有期徒刑一年四月，並依
    中華民國九十六年罪犯減刑條例第二條第一項第三款，均減
    為有期徒刑八月。
據上論斷，應依刑事訴訟法第三百六十九條第一項前段、第三百
六十四條、第三百零一條第一項、第二百九十九條第一項前段、
刑法第二十八條、三百四十六條第一項、第三項、第二十五條第
二項、刑法施行法第一條之一、中華民國九十六年罪犯減刑條例
第二條第一項第三款、第七條，判決如主文。
本案經檢察官羅建勛到庭執行職務。
中    華    民    國    97    年    3     月    13    日
                刑事第十三庭  審判長法  官  曾德水
                                    法  官  梁耀鑌
                                    法  官  林婷立
以上正本證明與原本無異。
被告乙○、戊○○均不得上訴。
檢察官如不服本判決，應於收受送達後十日內向本院提出上訴書
狀，其未敘述上訴之理由者並得於提起上訴後十日內向本院補提
理由書（均須按他造當事人之人數附繕本）。
                                    書記官  王增華
中    華    民    國    97    年    3     月    13    日
附錄本案論罪科刑法條全文：
中華民國刑法第三百四十六條
（單純恐嚇罪）
意圖為自己或第三人不法之所有，以恐嚇使人將本人或第三人之
物交付者，處六月以上五年以下有期徒刑，得併科一千元以下罰
金。
以前項方法得財產上不法之利益，或使第三人得之者，亦同。
前二項之未遂犯罰之。


司法院資訊處製作；財團法人民間司法改革基金會備份。
